【裁判字號】    95,上訴,3249
【裁判日期】    951226
【裁判案由】    貪污治罪條例
【裁判全文】
臺灣高等法院刑事判決                95年度上訴字第3249號
上  訴  人  臺灣臺北地方法院檢察署檢察官
被      告  甲○○
選任辯護人  羅瑞洋律師
上列上訴人因被告貪污治罪條例案件，不服臺灣臺北地方法院94
年度訴字第210號，中華民國95年8月10日第一審判決（起訴案號
：臺灣臺北地方法院檢察署93年度偵字第9454號），提起上訴，
本院判決如下：
    主  文
上訴駁回。
    理  由
一、公訴意旨略以：被告甲○○係國立臺灣師範大學（下稱臺師
    大）教授兼任國語教學中心主任，為依據法令從事公務之人
    員，民國八十七年間起，被告甲○○為取得資金作為該國語
    教學中心運作之用，即利用該中心舉辦書展，並派遣職員管
    理之機會，向參展廠商收取銷售金額百分之十之服務費，並
    以週轉金名義設置公積金由其支配使用。迨八十八年二月間
    「國立大學校院校務基金設置條例」公布施行，被告甲○○
    明知臺師大規定各單位所有收支均應納入校務基金，不可設
    立公積金收支款項，應將前揭臺師大國語教學中心收取之相
    關費用，依前開條例悉數繳回臺師大，統一由臺師大就相關
    收入及支出費用依規定循會計並政風系統統支統收予以查核
    ，竟基於意圖為自己不法之所有之概括犯意，自八十八年三
    月間起，連續未經許可，違法挪用前述公積金以出版教材、
    舉辦書展販售與來臺短期進修之外籍學員，所得款項則併同
    籌辦書展所收取之服務費仍以書展收入名義存放於公積金之
    現金帳戶內，並交由職員楊貫球保管。迄八十九年八月起，
    復承前述犯意，裁示將前開款項收入改由同中心職員史素梅
    經營管理，並指示其登載製作「ＭＴＣ教材款項月報表」後
    ，按月將結餘現金交與甲○○自己收取後，不再列入公積金
    帳目內，而侵占入己存入其所支配之銀行帳戶內。嗣於九十
    一年三月間，臺師大會計室主任李燦榮等依監察院要求調查
    臺師大國語教學中心違反「國立大學校院校務基金設置條例
    」相關情形時，甲○○竟僅指示史素梅繳回已記載「出版教
    材販售予來臺短期進修之人員」及「籌辦書展所收取之服務
    費」之收入結餘共新臺幣（下同）十四萬五千二百三十三元
    ，並告知該校調查人員僅結餘上述款項，且表示已遵「國立
    大學院校務基金設置條例」規定辦理，惟實際上依舊繼續辦
    理書展販售自製之教材，而上揭侵占入己之「出版教材販售
    予來台短期進修之人員」及「籌辦書展所收取之服務費」之
    收入計三百十八萬八千八百五十三元仍拒絕繳回，至九十一
    年八月一日卸任該中心主任後，仍未將書展收入辦理移交。
    迨於九十一年十一月間臺北市調查處偵查被告甲○○另案偽
    造美國教授邀請函案件時，發現臺師大國語教學中心另有書
    展收入未列入公積金現金帳，且均交由被告甲○○收受，為
    查明書展收入總金額，即透過教育部政風處於九十一年十一
    月二十七日調取史素梅所製作之「ＭＴＣ教材款項月報表」
    ，史素梅即將已被查到書展結餘款未繳回校務基金之事告知
    被告甲○○；被告甲○○獲悉侵占該等款項之情已被發覺，
    始於九十一年十二月十六日要求史素梅簽文將書展結餘二百
    三十一萬八千二百十五元繳回臺師大，惟經臺師大審核後，
    認其中尚有漏列收入及支出用途不合之款項計八十七萬零六
    百三十八元，甲○○方於九十二年二月二十日委託其配偶粘
    碧華自其臺灣銀行忠孝分行第000000000000號
    帳戶內，提領八十萬六千元，併同自有資金交由史素梅代為
    補繳回臺師大，總計侵占金額為三百十八萬八千八百五十三
    元圖利於己。認被告係連續犯貪污治罪條例第六條第一項第
    四款對主管監督之事務圖利罪嫌。
二、按犯罪事實應依證據認定之，無證據不得認定犯罪事實；不
    能證明被告犯罪，應諭知無罪之判決，刑事訴訟法第一百五
    十四條第二項、第三百零一條第一項分別定有明文。又所謂
    認定犯罪事實之證據，係指足以認定被告確有犯罪行為之積
    極證據而言，如未發現相當證據，或證據不足以證明，自不
    能以推測或擬制之方法，以為裁判基礎（最高法院四十年台
    上字第八六號判例參照）。復按刑事訴訟法第一百六十一條
    第一項規定：檢察官就被告犯罪事實，應負舉證責任，並指
    出證明之方法。因此，檢察官對於起訴之犯罪事實，應負提
    出證據及說服之實質舉證責任。倘其所提出之證據，不足為
    被告有罪之積極證明，或其指出證明之方法，無從說服法院
    以形成被告有罪之心證，基於無罪推定之原則，自應為被告
    無罪判決之諭知（最高法院九十二年度台上字第一二八號判
    例參照）。
三、公訴人認被告甲○○犯有貪污治罪條例第六條第一項第四款
    對主管監督之事務圖利罪嫌，無非係以，被告甲○○於法務
    部調查局台北市調查處（下稱市調處）調查及偵查時之供述
    、證人楊貫球、史素梅、李燦榮、朱文增、何慧玲、黏碧華
    等於市調處及偵查時之供述，證人方淑華、張莉萍於偵查時
    之證述；暨臺師大國語教學中心公積現金帳（八十七年十一
    月至九十年一月）、臺師大國語教學中心八十九年六月至九
    十一年七月書藝軒四季書展基金月報表（含ＭＴＣ教材款項
    月報表）、被告九十一年三月二十九日致臺師大專案小組說
    明、臺師大九十一年四月十七日師大人字第○九一○○○四
    六九七號函及專案小組調查報告、臺師大國語教學中心九十
    一年四月十一日簽呈及九十一年四月十六日收入傳票據（繳
    納書展結餘款十四萬五千二百三十三元）、教育部政風處九
    十一年十一月二十七日臺（九一）政字第九一一八二二九三
    號函、臺師大國語教學中心九十一年十二月十六日簽呈及會
    計室審核意見、臺師大國語教學中心九十二年一月十六日簽
    呈及現金轉帳傳票、臺灣銀行忠孝分行帳號0000000
    00000號被告帳戶九十二年二月二十日提款紀錄等均影
    本為其論據。
四、證據能力部分：
  (一)按被告以外之人於審判外之陳述，雖不符刑事訴訟法第一百
    五十九條之一至第一百五十九條之四之規定，然經當事人於
    審判程序同意作為證據，法院審酌該言詞陳述作成時之情況
    ，認為適當者，亦得為證據，刑事訴訟法第一百五十九條之
    五第一項定有明文；當事人、代理人或辯護人於法院調查證
    據時，知有刑事訴訟法第一百五十九條第一項不得為證據之
    情形，而未於言詞辯論終結前聲明異議者，視為有前項之同
    意，同法條第二項定有明文。經查本件證人證人楊貫球、史
    素梅、李燦榮、朱文增、何慧玲、黏碧華於市調處之陳述，
    固為審判外之陳述而屬傳聞證據，然被告及其辯護人於本院
    準備程序及審理程序時均不爭執其等證據能力，且迄於言詞
    辯論終結前復未曾聲明異議（本院卷四○之一正背面、五一
    頁背面），而本院審酌證人等陳述作成時之情況，並無違法
    取證之情事，亦認以之作為證據為適當，故依上開規定及說
    明，該等證人於審判外之陳述，自具有證據能力。
  (二)按被告以外之人於偵查中向檢察官所為之陳述，除顯有不可
    信之情況者外，得為證據，刑事訴訟法第一百五十九條之一
    第二項定有明文。經查證人楊貫球、史素梅、李燦榮、朱文
    增、何慧玲、黏碧華、方淑華、張莉萍等於檢察官偵訊時經
    過具結所為之證言，並無顯不可信之情況，且經被告及其辯
    護人於本院準備及審理程序中均不爭執證據能力（本院卷四
    ○之一正背面、五一頁背面），本院亦認為適當，故該等證
    人於審判外之偵訊證詞，依上開規定，亦均有證據能力。
五、訊據被告甲○○自始堅詞否認有何圖利之犯行，被告於原審
    及本院辯稱：(一)伊沒有將書展及教材之基金存入自己之帳戶
    ，該帳目是公開的，是為了供出版教材或為國語文中心之用
    ，並無為自己不法所有之意圖。(二)因證人史素梅向伊表示不
    願意繼續保管公積金，故伊乃將公積金放置辦公室鐵櫃內，
    而公積金尚有多少款項，由史素梅製作之ＭＴＣ月報表皆可
    得悉，伊亦無圖利之機會。(三)因為國語中心百分之百是外籍
    學生，中心有需要繼續印製中文教材，若將公積金款項全部
    交出，日後印製中文教材勢必經由申請之手續，費時且不敷
    所需，是以將款項留置中心較能靈活運用。(三)卷附臺師大九
    十一年四月七日臺師大人字第○九一○○○四六九七號函文
    亦謂未發現有支付私人開銷之事證，均足證被告無圖利之故
    意。
六、經查：
  (一)依公訴意旨所指摘之犯罪時間，被告甲○○當時係臺師大教
    授兼任國語教學中心主任，係屬依據法令從事公務之人員，
    為其所承認。然核其仍屬九十五年七月一日修正施行之刑法
    第十條第一項第一款之依法令服務於國家所屬機關而具有法
    定職務權限之公務之人員，核先敘明。
  (二)被告甲○○固坦認有因辦書展而以週轉金名義設置公積金之
    情事，惟堅決否認有公訴意旨指摘其有收取廠商銷售金額百
    分之十之情事。經原審向「漢聲文化事業有限公司」、「光
    華書報雜誌社」、「民生報股份有限公司」、「鐵網鐵網珊
    瑚有限公司」、「開拓出版有限公司」、「遠東圖書股份有
    限公司」函詢結果，均查無檢察官所指稱被告有向廠商收取
    服務費或提高價格之情事等情，有漢聲文化事業有限公司九
    十四年四月二十日第Ｅ九四○四○○一號函、光華書報雜誌
    社九十四年五月十七日光業字第九四○五一七號函、民生報
    股份有限公司九十四年五月五日民法字第九四○三七號函、
    鐵網珊瑚有限公司函、開拓出版有限公司函、遠東圖書股份
    有限公司九十四年七月四日東經發（九四）字第○一二號函
    文等件在卷可稽（原審卷(一)四○、四一、六七至七○頁）。
    足徵檢察官指稱「被告甲○○為取得資金作為該國語教學中
    心運作之用，即利用該中心舉辦書展，並派遣職員管理之機
    會，向參展廠商收取銷售金額百分之十之服務費，並以週轉
    金名義設置公積金由其支配使用」之事實尚乏事證憑佐，並
    不實在。
  (三)又檢察官指摘被告於八十八年二月「國立大學校院校務基金
    設置條例」公布施行後，未將收支納入校務基金，竟設立公
    積金收支款項等節：
  1.證人即繼任臺師大國語教學中心主任何慧玲，於接任主任職
    務後，就該中心八十九年八月至九十一年七月校園書展結餘
    款共二百三十一萬八千二百十五元（原審誤載為二百三十八
    萬八千二百十五元）一案，對於臺師大會計室審核之意見經
    調查後，於九十二年一月十六日所擬具簽呈略稱：「
  (1)各月份收入之表報及各書商開立之發票均為影本，應請檢附
    正本。
    說明：九十一年八月羅主任（即甲○○）任期屆滿，由何慧
    玲教授繼任。在八、九月移交期間，羅主任因多次至外地演
    講及出國發表論文，辦公室搬遷事宜，由中心同仁主動協助
    清理裝箱，事後發現文件多有遺失，各月份收入之報表及各
    書商開立之發票正本，僅存九十一年七月份一份。
  (2)ＭＴＣ教材製作費除九十年支付四十一萬六千八百九十六元
    外，餘之製作費款係由何處列支。
    說明：ＭＴＣ原報表中之進貨欄數量或為自本中心圖書室庫
    存領取，或由該校園書展基金支付，但部分支出憑證發票因
    時日久遠而遺失，故不列入支出。
  (3)八十九年十月收入報表之圖書室庫存，轉至八十九年十一月
    已無圖書室庫存專列欄，庫存數有差異。
    說明：八十九年十月ＭＴＣ教材款項月報表中並列之圖書室
    庫存，其中運動衫六十六件、國語會話(一)四本、國語會話(二)
    二百九十本及國際文教交流學術一百三十四本，均在八十九
    年十一月由書藝軒領取。而初級中文閱讀一項之數量亦在九
    十一年四月起陸續由書藝軒領取，到目前為止，圖書室之庫
    存尚有四百七十二套。
  (4)九十一年五月至六月ＭＴＣ報表說明羅主任領用教材數量計
    八十八本。
    說明：甲○○主任於九十一年四、五、六月先後接獲：美國
    美國The Bowers Meseum of Cultural Art,Director Nancy
    Warzer-Brady、德國海德堡大學教授Dr. Lothar Ledderose
    、德美文化中心DAI主任Director Jakob J. Kollhofer、美
    國馬利蘭大學教授Dr. Jason C.Kuo、慕尼黑大學教授Dr. H
    ans Van Ess、美因茲大學Universitat Mainz教授Prof. Pe
    ter Kupfer等六所大學及文化機構邀請，從事中國語言文化
    交流，並為本校國語中心之課程教材做宣傳推廣工作。故於
    六月出國期間，攜帶本中心製作之相關教材及錄音帶，做為
    訪問時之紀念贈品，以收推廣之效。
  (5)八十九年十月ＭＴＣ教材售予正中書局三十萬六千三百十三
    元（該書局實付三十萬六千五百三十一元），連同未予核銷
    之支出，共八十七萬六百三十八元等語」等情，有該校國語
    教學中心主任何慧玲之簽呈在卷可按 (原審卷(一)一五七至一
    五九頁）。
  2.按前開簽呈係證人何慧玲於繼被告接任中心主任後之調查報
    告，檢察官雖引據援為對被告不利之證據，並於起訴書中認
    定「被告總計侵占金額為三百十八萬八千八百五十三元圖利
    於己」之事實。然觀諸證人何慧玲上揭簽呈內容，並未為如
    是之調查意見，至雖由該簽呈之意見，或謂被告甲○○有違
    反「校務基金設置條例」之情事，但違反該條例之規定，尚
    無刑事處罰之明文，應僅屬應否負行政責任之範疇。從而被
    告違反該條例之行為，尚難逕予推論被告即有圖利於己之犯
    意及行為，自須有其他之積極事證證明被告有圖利之故意，
    始足當之。惟審酌該簽呈之內容，足資證明被告並無圖利之
    故意。蓋：
  (1)被告運用公積金出版教材之行為，經核係符合臺師大國語中
    心成立之目的，亦符合公積金設立之緣因。而販售教材所致
    之盈餘也悉自歸入基金，俾供將來繼續印製教材之用，難謂
    該當圖利罪之要件。況稽之證人史素梅於原審具結證稱：「
    其在擔任這職務期間，印書的費用有從這筆公基金支出」（
    原審卷(二)四五頁），亦可證明該公積金成立之緣由，確有以
    資支應出版中心教材之用無疑。
  (2)觀之上開簽呈內容，被告於擔任該中心主任時，對於會計報
    表之製作雖不嚴謹，且部分憑證已佚失，或無原本可供查核
    ，然就近二年半前之憑證有部分佚失，亦難謂有何異乎常情
    之處。況均未見敘及被告有將該公積金轉往私人用途之事證
    ，此觀書庫中確實有存書未銷售完畢，及被告將該中心印製
    之圖書贈與參訪之學校或機構、暨證人楊貫求於偵查中證稱
    ：「伊保管公積金期間，被告未曾向其拿過積金款項」（第
    九四五四偵卷一八頁）、證人何慧玲於原審亦具結稱：「伊
    接任中心後，未聽聞中心同仁有反應被告有將印製循環經費
    用用於其他用途」（原審卷(二)五八頁）等情甚明。近年來因
    中國大陸改革開放後，赴臺灣學習中文之外國人有減少之趨
    勢，此乃公所周知之事實，被告利用外國學校邀約或參訪之
    機會，以贈書方式從事中國語言文化交流，以達為該校國語
    中心之課程教材宣傳之效果，其動機顯非為圖利自己或他人
    而為，尚難認為被告有何圖利之意圖。
  3.起訴書中指稱「被告指示同中心職員史素梅經營管理，並指
    示其登載製作『ＭＴＣ教材款項月報表』後，按月將結餘現
    金交與被告自己收取後，不再列入公積金帳目內，而侵占入
    己存入其所支配之銀行帳戶內」云云。惟查：
  (1)卷內並無相關證據證明被告曾將該等款項存入自己之帳戶內
    ，則檢察官指摘被告將公積金存入自己帳戶內侵占之事實即
    無由證明。而臺師大會計室之調查結果，亦僅就該等款項支
    出是否符合會計程序進行審查，並未認定不符會計程序者即
    認係被告侵吞該款項。另據臺師大九十一年四月十七日師大
    人字第○九一○○○四六九七號函稱「二本案經本校指派主
    任秘書、會計主任、人事主任組成三人專案小組進行調查，
    調查結果認為：『國語文中心自行收支未透過學校帳戶管理
    確實不當，日前該中心已將結餘款繳交本校校務基金帳戶，
    惟尚未發現有支付私人開銷之事實』」等情，有該函文在卷
    可佐（市調處卷(一)六○頁），亦足徵本件尚無被告圖利該等
    款項之事實。檢察官遽以被告所為不符合會計程序者，即該
    當圖利行為，自有誤會。
  (2)證人史素梅於偵查時證稱：「楊貫球交了一筆帳給伊管，伊
    心理不是很願意，但伊剛去不好意思拒絕，管了該筆帳，因
    為有販賣教材有收入，又要入帳，伊向主任甲○○反應，販
    賣及管帳都由伊包辦，覺得不妥。主任才說以後的收入都交
    給他。收入伊都放到書庫的保險箱；伊收了大約一、二個月
    ，伊才去找甲○○說這樣不妥，甲○○才叫伊將現金交給他
    」（第九六八七號偵卷三八頁）、「那時伊才入學校沒多久
    ，楊貫球就將錢交給伊，不久伊也跟甲○○說不想管這些錢
    ，甲○○就叫伊交給他；伊將錢交給他，伊認為他可能放在
    鐵櫃裡」（第九四五四號偵卷一九頁）；於原審亦證稱「伊
    那時候之意思是說，楊貫球不想保管錢需要移交給伊，伊也
    不想保管錢，因為責任重大，所以伊就把錢交給被告保管，
     那些錢是賣教科書錢。因為調查局的人問伊，伊交到學校
    的錢，形式是什麼形式；不像是剛從銀行領出來的樣子」（
    原審卷(二)四四頁背面、四五頁）。由證人史素梅之證言可知
    ，因證人楊貫球將公基金款項交予後手之證人史素梅保管後
    ，因證人史素梅囿於須擔負責任之考量不願保管，經向被告
    陳明後，方交由被告置放鐵櫃內保管，是以足徵被告會保管
    該等款項之原因顯係出自於被動使然，尚非有何其主動指示
    證人楊貫球或史素梅交出款項之情事，是以被告將款項置放
    鐵櫃內，僅能證明被告如同證人楊貫球或史素梅般事實上持
    有該等款項而已，但尚難執此遽認被告自始有何據為己有之
    圖利犯行。
  (3)徵之如被告確有圖利之犯意，其既已直接保管該等款項，衡
    情應有為自己或他人利益挪用該款項之行為；抑或應有指示
    證人史素梅故意漏列某些款項；或指示證人史素梅故意登載
    名不符實之項目以遂行圖利之目的。但觀諸卷內證據被告雖
    有將公積金使用在國外大學參訪費、贈同仁花藍、員工加班
    費、贈翻研所獎助金、支付快遞費用、贈外賓華語課本、年
    終摸彩等費用支出等情，有國語中心校園書展八十九年八月
    至九十一年七月支出款項一覽表在卷可徵（原審卷(一)一六二
    頁），惟該等用途，悉與國語中心之相關業務有關，支出之
    目的均為中心之利益相關，核與被告辯稱其主觀上公積金設
    立之目的亦相符合，縱有不合法令，亦僅被告未按規定辦理
    所致，尚難即推認被告有圖利之故意。另觀之證人即臺師大
    國語中心組員孫穗貞於原審證稱：「被告曾經說過想要回饋
    國語文中心師生，希望比照學校福利社的作法，伊有請示過
    總務長，總務長說學校已經有福利社，其他單位不能成立福
    利社，伊有回報給被告。在伊退休前，依伊所知國語中心是
    一個臨時任務編組的單位，我們學校的福利委員都有禮券，
    但國語文中心的老師因為不是編制人員，所以學校福利委員
    不會發禮券給我們，但國語中心會比照學校福利委員會的作
    法，委託學校並同辦理購買禮券發給他們，經費是用國語文
    中心的收費來支應」等語（原審卷(二)四二頁背面），益足資
    證明被告成立該公積金，雖與規定不合，但非為個人不法之
    利益甚明。
  4.檢察官於起訴書雖又指摘「被告至九十一年八月一日卸任中
    心主任時，仍未將書展收入辦理移交，直至十一月間史素梅
    告訴被告市調處已經在調查書展結餘款，被告知道事情已被
    發覺才繳回款項」云云。然查：
  (1)被告曾多次向證人何慧玲表明有此筆基金存在一情，業經證
    人何慧玲於市調處調查時證稱「伊於接任國語教學中心主任
    時，前主任甲○○告訴伊，該中心有一筆循環印書基金可以
    運用」（市調處卷(一)五二頁背面），於偵查中亦證稱「在交
    接前被告有告訴伊，國語中心有賣書，賣書的錢、辦四季書
    展的錢都放在基金裡面，他說這樣比較方便。伊接任後的一
    週內，他有再跟伊提一遍，也給伊看相關的文件，伊覺得他
    希望伊繼續辦下去，並說是合法的」（第九六八七號偵卷八
    二頁），於原審亦結證「伊於接任中心主任之前，甲○○有
    告訴伊，該中心有一筆教材印製循環基金可以運用」（原審
    卷(二)五七背面）。在在足徵被告主觀上係認公積金未予繳回
    學務基金，係便於國語中心循環印制教材書籍等之用途，且
    款項既係用諸於中心之各該用途即屬合法之想法，尚無圖利
    自己之不法意圖，至為酌然。況證人何慧玲於原審審理時尚
    證稱「伊不知道印製循環經費之用途，但羅主任有說是要印
    書的」等語（原審卷(二)五八頁），亦足援為被告主觀上無圖
    利故意之有利證據。
  (2)由上揭(三)1.(1)證人何慧玲之簽呈「在八、九月移交期間，羅
    主任因多次至外地演講及出國發表論文，辦公室搬遷事宜，
    由中心同仁主動協助清理裝箱」內容，可知被告遲未辦理移
    交係因當時被告常赴國外所致，檢察官忽略該簽呈內容而認
    定被告係遭人發現方繳回款項，顯與事實不符。又依照該簽
    呈所示，臺師大會計室認為漏列收入及支出用途不合之款項
    八十七萬餘元，係因為其中支出用途不合，尚非認為係被告
    圖利自己所致。故縱有被告其後繳回款項之事實，亦難資為
    被告主觀有圖利故意之證據。
  5.末者被告甲○○雖經法務部調查局施以測謊程序，惟因無法
    獲致有效之反應，不能研判有無說謊等情，有該局九十二年
    四月四日調科參字第○九二○○一○○三五○號測謊報告書
    可按（市調處卷(一)七六頁），亦無足援為被告不利之證據。
  6.至於下列證人之證言，均不足援為不利被告之證據：
  (1)證人楊貫球於市調處調查及偵查時證稱：被告上任後，就開
    始在中心賣書等，販賣所得收入扣除支出後之結餘將成立公
    積金；八十七年間奉被告之命，將該中心博愛樓七樓學生休
    息室改為展覽室，展售書籍及被告與其妻黏碧華之作品，並
    將盈餘納入公積金，公積金使用都是由被告決定，伊經管八
    十七年十一月起至八十九年九月間之帳款，之後交接給史素
    梅經管。伊保管公積金期間，被告未曾向其拿過積金款項（
    市調處卷(一)四四正背頁，第九四五四號偵卷一六至一八頁，
    第九六八七號偵卷三九至四一頁）。證人楊貫球之證述僅能
    證明該公積金設置之由來，之前公積金款項由其保管，被告
    雖有使用之決定權，但從未向其領取過款項。本院審酌全案
    卷證據後，既乏積極證據證明被告有圖利之故意，則證人楊
    貫球之證詞，僅能證明其曾保管該款項之事實，尚難援為被
    告不利之證據。
  (2)證人即臺師大會計室主任李燦榮於市調處調查及偵查時證稱
    ：臺師大專案小組調查被告侵占書展結餘款及要求被告、史
    素梅提供相關收支帳查核，九十一年八月一日負責監交何慧
    玲與被告交接時，並不知道國語文中心有二百餘萬元之書展
    結餘款等語（市調處卷(一)四二頁背面、四三頁，第九六八七
    號偵卷四八、四九頁）。然證人何慧玲於原審已證稱「於交
    接前被告已告知有公積金之存在，且稱可供中心循環印製教
    材書籍之用」等語明確，顯見被告於交接前並無刻意隱瞞該
    公積金存在之意圖。至於監交時證人李燦榮不知此情，亦僅
    係其個人未被告知，徵之證人楊貫求於偵查中亦證稱「當時
    很多員工都知道這份公積金，但是會計室應該不知道」（第
    九四五四號偵卷一七頁），準此，尚難徒以證人李燦榮不知
    其情遂率認被告有圖利之犯行。
  (3)證人即臺師大出納室主任朱文增於市調處調查之陳述，亦僅
    能證明九十一年四月十六日該中心有解繳結餘款十四萬五千
    二百三十二元及九十一年十二月十六日解繳結餘款二百三十
    一萬八千二百十五元之事實（市調處卷(一)四六、四七頁），
    並無足引據係被告繳交侵占款項之證據。是以卷內既無積極
    證據被告將該等款項據為己有，或有何基於圖利故意不法使
    用之事實，尚難僅因證人史素梅及被告對該公積金使用之帳
    目不全、憑證有部分遺失或支出項目不符合會計要求等等因
    素，即逕論被告有圖利之故意及行為。
  (4)證人即被告之配偶黏碧華雖於市調處調查及偵查時證稱：臺
    灣銀行忠孝分行000000000000帳號是被告所有
    ，九十二年二月二十日曾受被告交代自該帳戶提領五十七萬
    元，加上手中三十多萬元，總計八十餘萬元作為歸墊給臺師
    大國語中心之款項等語（市調處卷(一)四八、四九頁，第九六
    八七號偵卷四九、五○頁）。然其供述僅能證明被告事後有
    歸墊款項之事實，而稽之歸墊款項之原因甚多，包括該中心
    前已實際支應，但因囿於不符合校方會計項目之要求而無法
    由公積金支出，致須追繳之款項在內。是縱因此須由被告負
    責歸墊，亦僅係被告未循「國立大學校院校務基金設置條例
    」之規定運作，致公積金之相關收入及支出費用未依規定循
    會計系統統支統收，而須負之民事歸還之責，然究與引據為
    被告侵吞款項之證據無涉。
  (5)證人即臺師大國語中心秘書及研究助理方淑華、張莉萍雖於
    偵查中皆證稱不知道或不清楚被告將書款結餘擺進鐵櫃內等
    語（第九四五四號偵卷四三、四六頁），但該等證人因各職
    所司，本即不負責公積金之支應處理，其等不知被告是否將
    公積金款項置放鐵櫃內，實無足為奇，更不足憑之認定事實
    上款項不在鐵櫃內，況亦與證人史素梅證稱其認為公積金在
    鐵櫃內之證言不相符合，均難援為不利被告之證據。
七、此外，本院復查無其他積極證據證明被告有何公訴人上揭指
    訴之貪污治罪條例第六條第一項第四款對主管監督之事務圖
    利犯行，是不能證明被告犯罪。
八、原審為被告無罪判決之諭知，於法尚無不合。檢察官上訴意
    旨猶略以：九十一年三月間，臺師大會計室主任李燦榮等依
    監察院要求調查國語教學中心違反「國立大學校院校務基金
    設置條例」相關情形時，被告甲○○指示史素梅繳回十四萬
    五千二百三十三元，並告知該校調查人員僅結餘上述款項，
    且表示已遵上開條例規定辦理。迨同年十一月間臺北市調查
    處透過教育部政風處調取史素梅所製作之「ＭＴＣ教材款項
    月報表」，甲○○始於九十一年十二月十六日要求史素梅簽
    文將書展結餘二百三十一萬八千二百十五元繳回臺師大，此
    事證已直接證明被告涉有侵占之不法。又被告於移交時，縱
    曾告知有印書基金，然從未實際交付，亦從未明確說明基金
    之金額、細節，縱何慧玲知有該基金存在，亦無法排除被告
    侵占犯行；又如款項果真放置鐵櫃中，自無遺忘之可能，何
    以於校方派員調查時被告未予提出等語，提起上訴。然揆之
    上揭各節說明，被告所為雖有違反「校務基金設置條例」之
    情事，然違反該條例尚無涉刑事之處罰；又被告雖有設立並
    運用公積金之情事，然稽之其目的或為印製教材書籍、或為
    贈與外賓華語課本、或為員工加班費等等，核其運作之目的
    ，均肇基於國語中心之利益而為，自不能徒憑該等事實直接
    推論被告有圖利於己之行為，復查無何積極證據足資證明被
    告將該公積金存入自己帳戶內之行徑，均業如前載。檢察官
    上訴意旨雖一再指摘「被告縱有告知證人何慧玲印書基金之
    存在，然被告確有將系爭款項留置鐵櫃中，復於九十一年十
    二月十六日始要求史素梅將後續之書展結餘款簽文繳回，自
    有侵占之犯行」云云。然被告雖未於九十一年三月間即繳出
    全部積金款項，惟其確係持續利用該積金印製出版教材、書
    籍等事實已屬無疑，縱被告有遲延交出全部公積金款項之行
    為，亦係基於圖以持續於業務上便宜運用之考量使然，此由
    被告於九十一年八月卸任前，尚將上情多次告知接任之何慧
    玲得以繼續運用公積金印製書籍等情證之，至被告雖未將該
    積金金額、細節等併予告知，然亦無礙何慧玲於事後再為查
    詢，不足引據為被告有圖利事實之認定甚明。本案既查無積
    極證據足證被告主、客觀上有直接或間接圖利自己或其他私
    人不法利益之行為，顯與公訴意旨所指貪污治罪條例第六條
    第一項第四款構成要件有間。準此，本院尚難得致被告對於
    主管之事務圖利有罪之確認，檢察官以前揭理由上訴，指摘
    原判決不當，難認為有理由，其上訴應予駁回。
據上論斷，應依刑事訴訟法第三百六十八條，判決如主文。
本案經檢察官鄭龍照到庭執行職務。
中    華    民    國    95    年    12    月    26    日
                  刑事第十八庭審判長法  官  溫耀源
                                    法  官  邱同印
                                    法  官  段景榕
以上正本證明與原本無異。
檢察官如不服本判決，應於收受送達後十日內向本院提出上訴書
狀，其未敘述上訴之理由者並得於提起上訴後十日內向本院補提
理由書（均須按他造當事人之人數附繕本）。
                                    書記官  陳靜姿
中    華    民    國    95    年    12    月    26    日


司法院資訊處製作；財團法人民間司法改革基金會備份。
